【裁判字號】    90,交上訴,38
【裁判日期】    900215
【裁判案由】    公共危險等
【裁判全文】
臺灣高等法院臺南分院刑事判決            九十年度交上訴字第三八號  Ａ
      上  訴  人
      即  被  告  丙  ○  ○
      選任辯護人  王  世  宗
右上訴人因公共危險等案件，不服臺灣臺南地方法院八十九年度訴字第一０一一號中
華民國八十九年十一月二十一日第一審判決（起訴案號：臺灣臺南地方法院檢察署八
十八年度偵字第九０五二號），提起上訴，本院判決如左：
      主      文
原判決關於駕駛動力交通工具肇事，致人受傷而逃逸及定執行刑部分均撤銷。
丙○○對於無自救力之人，依法令應扶助、保護而遺棄之，處有期徒刑陸月，如易科
罰金以參佰元折算壹日。
其他上訴駁回。
撤銷部分所處有期徒刑陸月，如易科罰金以參佰元折算壹日。與駁回部分所處有期徒
刑肆月如易科罰金以參佰元折算壹日，應執行有期徒刑捌月，如易科罰金以參佰元折
算壹日。
      事      實
一、丙○○於民國（下同）八十八年四月二日下午六時二十分許，駕駛車牌號碼Ｓ七
    ─五八七六號小貨車，途經台南縣六甲鄉○○○號道路九層林路段處，應注意該
    處適逢彎道，依規定不得超車，如要超車，應經前行車以手勢或方向燈允讓後，
    其所駕之後車始得超越，並與前車保持半公尺以上之間隔超車，當時能注意，且
    無不能注意情事，竟違規超車。乙○○所駕ＯＡＲ─七五一號機車亦疏未注意，
    未依規定靠右行駛，致丙○○於超車時其所駕小貨車尾部擦撞到乙○○騎乘之機
    車，兩車卡在一起拖行十餘公尺，乙○○及其機車始倒地，使乙○○受有頭部外
    傷、蜘蛛網膜下出血、左觀骨骨折左眼臉二公分皮膚缺損，左鼻側一‧五公分裂
    傷之傷害。丙○○於駕車肇事致乙○○受傷後，明知其為無自救能力之人，依法
    應即採取救護或其他必要措施，不得逃逸，竟另行起意，在車禍發生之後即駕車
    逃逸，雖經乙○○之胞弟甲○○在後按鳴喇叭追趕示意停車，丙○○仍加速駛離
    。
二、案經告訴人乙○○訴由台南縣警察局麻豆分局報請臺灣臺南地方法院檢察署檢察
    官偵查起訴。
      理      由
一、撤銷部分（即關於駕駛動力交通工具肇事，致人受傷而逃逸部分）：
    （一）訊據被告丙○○矢口否認有肇事逃逸之犯行，辯稱：伊未撞到告訴人徐清
          義，且當時車內開冷氣，又聽音樂，伊不知有撞到人，因車窗緊閉故未聽
          到有人按鳴喇叭示意停車，伊因不知情而駛離，並未逃逸云云。
    （二）惟查被告於發生擦撞後，並未停車處理，反駕車逃逸，經甲○○追趕（約
          五公里）並鳴刺叭示意停車，仍駕車逃逸一節，迭經肇事當時追趕過被告
          小貨車之甲○○指訴歷歷。本件肇事路段為六甲鄉縣○○村，路
          旁為竹林，平日車流量不大，有肇事現場照片二幀附於原審卷第十九頁可
          參，被告肇事後，在該人車甚少且無噪音的山區路段經甲○○追趕，且鳴
          喇叭示意停車，自難諉為不知，其辯稱車窗緊密，車內播放音樂致不知車
          外情形等語，顯係卸責之詞，應非可採。被告之母盧陳霞到場亦證稱未聽
          到甲○○的喇叭聲等語，應屬迴護之詞，尚難採憑。被告肇事致人受傷而
          逃逸，事證明確，犯行堪以認定。
    （三）按汽車駕駛人，如遇肇事致人受傷或死亡，應即採取救護或其他必要措施
          ，並向警察機關報告，不得逃逸，道路交通管理處罰條例第六十二條第二
          項定有明文。被告駕車擦撞甲○○使其受重傷倒地，甲○○無自救力之人
          ，被告依法自應予以扶助、保護，乃竟駕車逃逸而遺棄之，核其所為係犯
          刑法第二百九十四條第一項之罪。又刑法第四十一條業經立法院於民國九
          十年元月四日修正，將易科罰金之適用範圍擴大為五年以下有期徒刑之罪
          ，並明定併合處罰之數罪，如各罪均得易科罰金者，其應執行之刑逾六個
          月時，亦得適用之，並經總統於九十年一月十日公佈，元月十二日生效，
          被告所犯罪，其最高本刑為五年以下有期徒刑，新舊法比較結果，以新法
          有利於被告，自應適用新法，本院既諭知六月以下有期徒刑，並依新法諭
          知易科罰金以參佰元折算壹日。
    （四）原審對此部分，變更檢察官起訴法條，依刑法第一百八十五條之四之駕駛
          動力交通工具肇事，致人受傷而逃逸而論罪科刑，固非無見，惟查：刑法
          第一百八十五條之四之駕駛動力交通工具肇事，致人受傷而逃逸罪，係於
          八十八年四月二十一日修改新增之新法，惟被告犯罪時間為八十八年四月
          二日，犯罪時，尚無處罰之規定，依刑法第一條罪刑法定之原則，自不能
          依該罪論處。被告此部分上訴意旨，否認犯罪，空言指摘原判決此部分不
          當，固無可取，但原判決既有前述可議之處，此部分即屬無可維持，應由
          本院將此部分撤銷改判，被告犯數罪，已定應執行之刑，此部分既經上訴
          而撤銷，原定之執行刑亦失所附麗，應並予撤銷。被告肇事後未對傷者予
          以救助，反而駕車逃逸，本應從重處罰，姑念被告素行良好，並無犯罪前
          科，且為國立屏東商業技術學院學生，有學生証附卷可按（附於原審卷第
          一二六頁），因雙方賠償金額相差太大而尚未達成和解，因其惡性尚非重
          大，爰審酌一切情狀，量處有期徒刑陸月，並依新法諭知易科罰金以參佰
          元折算壹日。
二、駁回部分（即過失傷害部分）：
    （一）訊據被告丙○○雖不否認曾於上開時間駕車行經肇事地點，惟否認有撞擊
          乙○○之機車使其受傷，辯稱：伊當日雖駕車擬回外祖母家而途經該處，
          但所駕之小貨車車身並無擦撞痕跡，伊未撞到告訴人乙○○等語。
    （二）惟查乙○○於上揭時地因遭被告不當超車，以車尾擦撞機車致人車倒地，
          受有頭部外傷、蜘蛛網膜下出血、左觀骨骨折左眼臉二公分皮膚缺損，左
          鼻側一‧五公分裂傷等傷害，有當時騎機車在乙○○之後之目擊證人徐清
          山於警訊及偵審中指訴綦詳，核與乙○○搭載之徐佳正到庭證述情節相符
          ，復有道路交通事故調查報告表及現場照片數幀、乙○○診斷證明書二紙
          在卷可參，所辯未擦撞乙○○機車云云，顯係卸責之詞，不足採信。
    （三）按汽車行經彎道時，不得超車。且超車時應經前行車以手勢或方向燈允讓
          後，其所駕之後車始得超越，超越時應與前車保持半公尺以上之間隔超過
          。機器腳踏車在未劃分快慢車道之道路應靠右行駛，道路交通安全規則第
          一百零一條第一、五款及第九十九條第一款分別設有規定。本件肇事路段
          為彎道，有現場照片可參，依規定自不得超車，且超車應與前車保持半公
          尺以上之間隔，被告駕車行經肇事彎道，應注意前開規定，且能注意，當
          時亦無不能注意情事，竟違規超車，且超車時未與乙○○所駕之前車保持
          半公尺以上之間隔，致與未靠右行駛同有過失由乙○○所駕駛之機器腳踏
          車發生擦撞，現場並有機車剎車痕、刮地痕及拖地痕，且小貨車右車身亦
          有擦痕，有事故調查報告表現場圖及照片附卷可稽，本案經台灣省台南區
          車輛行車事故鑑定委員會鑑定結果亦認：「丙○○駕駛小貨車，違規超越
          未保持安全間隔，為肇事主因。乙○○無照駕駛重機車，未靠右行駛，為
          肇事次因」，有該鑑定意見書在卷可稽。至被告經覆議後，覆議委員會雖
          認：「丙○○於夜晚轉彎路段酒後駕駛自小貨車，未注意車前狀況，且超
          越未保持安全間隔擦撞前行機車，為肇事原因。乙○○無肇事原因。」惟
          本案再經成功大學交通管理系「肇事分析與諮詢中心」鑑定結果，則同意
          台灣省台南區車輛行車事故鑑定委員會之鑑定，僅責任略有修正。各有鑑
          定書可按（附於原審卷五十八頁、第六十一頁、第九十四頁），本院查：
          依肇事現場圖所示，肇事點在靠路中心處，故乙○○駕駛機車顯未靠右行
          駛，覆議委員會之鑑定對此部分未予斟酌，殊不足採，應以初次鑑定為可
          採。是被告丙○○駕駛小貨車，違規超越未保持安全間隔，致擦撞前行之
          乙○○機車，使乙○○受傷，被告駕車的過失行為與乙○○所受之傷害間
          有相當因果關係，過失傷害之犯行，實可認定。
    （四）查被告駕車違規超車且超車不當，致人受傷，核所為應成立刑法第二百八
          十四條第一項之過失傷害罪。原審審理結果，認被告此部分罪證明確，適
          用刑法第二百八十四條第一項、罰金罰鍰提高標準條例第一條，並審酌被
          告之過失程度、所生之危害、肇事後之態度、及被害人於本件車禍之發生
          ，亦同有過失，等一切情狀，量處有期徒刑肆月。認事用法俱無不合，量
          刑亦稱妥適，被告等上訴意旨否認犯罪，空言指摘原判決此部分不當，並
          無可取，為無理由，應予駁回。
三、定執行刑部分：按刑法第四十一條業經立法院於民國九十年元月四日修正，將易
    科罰金之適用範圍擴大為五年以下有期徒刑之罪，並明定併合處罰之數罪，如各
    罪均得易科罰金者，其應執行之刑逾六個月時，亦得適用之，並經總統於九十年
    一月十日公佈，元月十二日生效。本件撤銷部分所處有期徒刑陸月如易科罰金以
    參佰元折算壹日。與駁回部分所處有期徒刑肆月如易科罰金以參佰元折算壹日（
    此部分原審因認被告駕駛動力交通工具肇事，致人受傷而逃逸，判處有期徒刑柒
    月，二罪合併定執行刑，故未諭知易科罰金，因上開駕駛動力交通工具肇事，致
    人受傷而逃逸部分經本院撤銷改判為有期徒刑陸月並諭知易科罰金，故於定執行
    刑時併為易科罰金之諭知）應執行有期徒刑捌月，如易科罰金以參佰元折算壹日
    。
據上論斷，應依刑事訴訟法第三百六十八條、第三百六十九條第一項前段、第三百六
十四條、第二百九十九條第一項前段、刑法第二百九十四條第一項、第二條第一項前
段、修正後刑法第四十一條第一項前段、第二項、罰金罰鍰提高標準條例第二條、第
五十一條第五款判決如主文。
本案經檢察官吳忠賢到庭執行職務。
中    華    民    國      九十      年      二      月        十五      日
                                  臺灣高等法院臺南分院刑事第六庭
                                      審判長法官  楊    明    章
                                            法官  徐    宏    志
                                            法官  戴    勝    利
右正本證明與原本無異。
過失傷害部分不得上訴。
遺棄部分如不服本判決，應於判決送達後十日內向本院提出上訴狀，其未敘述理由者
並應於提出上訴狀後十日內向本院補提理由書（應附繕本)。
                                      法院書記官  吳    銘    添
中    華    民    國      九十      年      二      月        十六      日
附錄：本判決論罪科刑法條：
刑法第二百八十四條第一項：因過失傷害人者，處六月以下有期徒刑、拘役或五百元
                          以下罰金，致重傷者，處一年以下有期徒刑、拘役或五
                          百元以下罰金。
刑法第二百九十四條第一項：對於無自救力之人，依法令或契約應扶助、養育、或保
                          護而遺棄之，或不為其生存所必須之扶助、養育、或保
                          護者處六月以上五年以下有期徒刑。


司法院資訊處製作；財團法人民間司法改革基金會備份。
